【裁判字號】    97,訴,1744
【裁判日期】    980831
【裁判案由】    確認會議決議無效
【裁判全文】
臺灣桃園地方法院民事判決              97年度訴字第1744號
原      告  甲○○
訴訟代理人  呂福元律師
複  代理人  許淵秋律師
被      告  財團法人桃園縣私立啟新社福會
特別代理人  許朝財律師
上列當事人間請求確認會議決議無效事件，於民國98年8月4日辯
論終結，本院判決如下：
    主  文
確認被告於94年12月21日所召開之第5 屆第2 次董事會會議第5
次續會關於通過乙○○當選新任董事長之決議不存在。
訴訟費用由被告負擔。
    事實及理由
壹、程序方面：
一、按對於無訴訟能力人為訴訟行為，因其無法定代理人，或其
    法定代理人不能行代理權，恐致久延而受損害者，得聲請受
    訴法院之審判長，選任特別代理人，民事訴訟法第51條第1
    項定有明文。本件被告原法定代理人乙○○，於本院審理中
    ，業經原告聲請本院以97年度訴字第1744號假處分裁定，於
    本件確認會議決議無效訴訟確定前，不得授與乙○○行使被
    告董事長之職務及權限，並經原告供擔保聲請為強制執行，
    由本院民事執行處以97年度司執全字第2155號假處分強制執
    行事件進行執行在案。嗣前開假處分經臺灣高等法院以97年
    度抗字第2067號民事裁定廢棄後，刻經原告向最高法院提起
    再抗告程序，依民事訴訟法第491條第1項規定，抗告無停止
    執行之效力，被告猶不得授與乙○○行使董事長職權，此有
    前開臺灣高等法院民事裁定、假處分裁定及本院民國98年8
    月4 日言詞辯論筆錄可稽。茲審酌乙○○現既無法行使被告
    之董事長職權，其於本件確認會議決議無效事件之法定代理
    權即有欠缺，顯不能行使代理權，若此將致久延訴訟程序而
    使被告受損害，本院即於98年8月4日選任許朝財律師為特別
    代理人，並經許朝財律師同意擔任之，合先敘明。
二、次按訴狀送達後，原告不得將原訴變更或追加他訴。但請求
    之基礎事實同一者或不甚礙被告之防禦及訴訟之終結者，不
    在此限，民事訴訟法第255第1項第2款、第7款定有明文。而
    此所謂請求之基礎事實同一，係指變更追加之訴與原訴之主
    要爭點有其共同性，各請求利益之主張在社會上可認為同一
    或關連，而就原請求之訴訟及證據資料，於審理繼續進行在
    相當程度範圍內具有同一性或一體性，得期待於後請求之審
    理予以利用，俾先後請求在同一程序得加以解決，避免重複
    審理，進而為統一解決紛爭。查本件原告起訴時原聲明為「
    確認被告於94年12月21日所召開之第5屆第2次董事會議第5
    次續會關於通過乙○○當選新任董事長之決議無效」，嗣於
    訴訟進行中追加請求「確認被告於94年12月21日所召開之第
    5屆第2次董事會會議第5 次續會關於通過乙○○當選新任董
    事長之決議不存在」，並將該追加部分列為先位聲明；而將
    原起訴聲明更列為備位聲明，核其所為訴之追加，係基於同
    一基礎事實，且不甚礙被告之防禦及訴訟之終結，而被告對
    此並無異議，並為本案之言詞辯論，揆諸前開法律規定及說
    明，應予准許。
貳、實體方面：
一、本件原告起訴主張：
  (一)被告（原名財團法人桃園縣私立中壢育幼院）之董事會於94
    年12月21日召開第5屆第2次董事會會議第5 次續會（下稱系
    爭會議），並作成「推舉常務董事乙○○為代理董事長」之
    決議，詎第三人乙○○竟偽造決議為「經出席董事同意改選
    ，全數通過乙○○當選新任董事長」之會議紀錄，並以被告
    名義檢附該會議紀錄陳報桃園縣政府核備，致桃園縣政府誤
    認第三人乙○○當選為新任董事長，並於95年1 月23日函覆
    同意備查，並載明任期至本屆董事長原訂任期屆滿為止。是
    第三人乙○○既以偽造之系爭會議紀錄報請桃園縣政府備查
    ，該次會議自屬無效、不存在。嗣被告之董事會於97年9 月
    2日召開第1屆第13次董事會會議通過推舉原告為代理董事長
    之決議，第三人乙○○自應停止其代理職務，然第三人乙○
    ○竟持前開偽造之會議決議，主張當選為新任董事長，拒不
    辦理職務交接事宜，致原告之法律地位有受侵害之危險，自
    有除去之必要，是原告自得提起本件確認之訴。
  (二)按當事人適格，係指當事人就具體特定之訴訟，得以自己之
    名義為原告或被告，而受為訴訟標的法律關係之本案判決之
    資格而言。只要當事人主張其就為訴訟標的之法律關係，有
    為訴訟實施權即可，縱事實上其非就訴訟標的法律關係為有
    權處分之人，亦屬關於訴訟標的之法律關係要件存否之問題
    ，並非關於當事人適格之要件有所欠缺（最高法院49年台上
    字第188 號判例意旨參照），故只要原告主張其為被告之代
    理董事長，具有本件訴訟之實施權，其當事人即為適格，至
    於原告確否為被告代理董事長，則為其訴有無理由之問題。
    又依鈞院民事執行處97年度司執全字第2155號執行命令，於
    本件確認會議決議無效訴訟確定前，不得授與第三人乙○○
    行使被告董事長之職務及權限，據此被告已處於無董事長之
    狀態，自有召開臨時董事會，推舉代理董事長之必要。惟因
    第三人乙○○拒絕召開臨時董事會及交出被告之印信，被告
    乃依捐助章程第10條規定，由3分之1以上董事提議，訂於97
    年11月21日召開臨時董事會，並作成「推舉原告為代理董事
    長」之決議，並報請桃園縣政府核備在案。是原告代理被告
    董事長職務自係合法且有效，具有本件訴訟之實施權，其當
    事人即為適格自無疑義，遑論原告確否為被告之代理董事長
    與本件確認之訴無涉，被告辯稱原告有當事人不適格云云，
    恐係誤會。
  (三)由下列事證，可知第三人乙○○確有偽造系爭會議紀錄：
  1.被告之董事會所召開系爭會議僅討論「推舉代理董事長」乙
    案，並作成「經出席董事13人一致推舉常務董事乙○○為代
    理董事長」之決議，未曾作成「經出席董事同意改選，全數
    通過乙○○當選新任董事長」之決議，此有原證2 之系爭會
    議紀錄可考。
  2.若第三人乙○○已於94年12月21日經出席董事決議「當選為
    新任董事長」，何以桃園縣政府於95年1 月12日函覆被告稱
    ：「二有關貴院王松壽董事長於94年12月19日請辭，並經出
    席董事推舉乙○○君為代理董事長，請貴院儘速召開董事會
    議，改選相關人員。三請貴院於95年1 月31日前依法完成董
    事會改選，逾期未完成改選者，本府將依民法第62條等相關
    規定，聲請法院為必要之處分。」等語，足見系爭會議係作
    成「推舉常務董事乙○○為代理董事長」，而非作成「通過
    乙○○當選新任董事長」至明。且依前開桃園縣政府函示，
    在桃園縣政府於95年1 月12日函文予被告時，被告之董事會
    議尚無改選董事長即作成「乙○○當選新任董事長」之決議
    。
  (四)按所謂會議不存在係指欠缺會議決議之成立要件，致可以否
    定有決議存在之場合，例如根本未召集會議或無決議之事實
    ，而在會議記錄為虛構之開會或會議記錄、會議召集已有效
    延期或撤回仍為決議、會議召集通知所預定之開會時間及地
    點已有效變更而仍在原地為決議等類型。本件被告於94年12
    月21日所召開系爭會議，確係通過「推舉常務董事乙○○代
    理董事長」之決議，此復經被告答辯於原董事長王松濤請辭
    時，僅召開董事會改選「代理董事長」，並未改選「新任董
    事長」云云可按，嗣才經第三人乙○○偽造並作成「經出席
    董事同意改選，全數通過乙○○當選新任董事長」之決議，
    此該決議為虛構，欠缺會議決議之成立要件，自屬不存在。
  (五)退步而言，縱認有前項決議存在，亦因被告虛構不存在之會
    議內容，有偽造文書違反法令之情事，該次決議當然無效，
    至明。為此，爰依法提起本件訴訟，並先位聲明：確認被告
    於94年12月21日所召開之第5屆第2次董事會會議第5 次續會
    關於通過乙○○當選新任董事長之決議不存在。備位聲明：
    確認被告於94年12月21日所召開之第5屆第2次董事會議第5
    次續會關於通過乙○○當選新任董事長之決議無效。
二、被告則以：
  (一)原告自稱其已經被告之董事會於97年9月2 日召開第1屆第13
    次董事會會議通過推舉為代理董事長乙節，但被告之捐助章
    程中並無代理董事長職務之相關規定，且依捐助章程第12條
    但書規定：「但下列各款事項之決議須董事3分之2以上出席
    ，出席董事3分之2以上同意，並報經主管機核准行之。一重
    大事項之變更。二財產之處分。三董事長之罷免。」，故桃
    園縣政府於97年9 月18日函示未予核准，則該次會議決議為
    不合法、無效，原告之起訴顯不合法，應予駁回。
  (二)承前，依被告之捐助章程第11條規定：「本會董事會議，由
    董事長召集並為主席云云」，則原告所謂被告之董事會於97
    年9月2日召開第1 屆第13次董事會會議係由何人召集？為何
    可推舉臨時主席？原告應證明該次董事會召集程序合法，所
    作之會議決議始為有效。
  (三)被告之原董事長王松壽於94年12月19日請辭時，遵循前例，
    承辦人及所有董事均認僅須召開董事會改選代理董事長，俟
    桃園縣政府主動要求更正「職稱為董事長」即可，實肇因對
    相關法令不了解所致之誤解。當時被告之董事會目的實係選
    出第三人乙○○以補王松壽請辭後董事長之遺缺，且第三人
    乙○○嗣曾以被告法定代理人名義向鈞院聲請變更章程（即
    95年法字第7 號）後，復由全體董事出具印鑑證明蓋用印鑑
    章向鈞院聲請變更法人登記（即95年度法登字第149 號），
    足見當時全體董事對第三人乙○○擔任董事長一職並無異議
    。
  (四)原告雖自稱已經被告之董事會會議推舉其為代理董事長，惟
    仍分別於97年10月8 日、10月22日參加由第三人乙○○召集
    之臨時董事會，復於同年11月14日與其他董事以提議方式召
    開臨時董事會，提案「為推舉代理董事長」，並發函通知各
    董事等情，足見原告已自認其並未取得代理董事長之資格等
    情，資為置辯，並聲明：駁回原告之訴。
三、本件原告起訴主張：其與第三人乙○○均是被告之董事，被
    告於94年12月21日上午10時許，召開系爭會議之情，為兩造
    所不爭執，原告此部分之主張堪信為真實。
四、本件首應審究為本件起訴是否當事人適格：
    按董事會之決議攸關董事行使職權，董事對於該決議自有利
    害關係，是董事對於董事會之決議是否無效或不成立，自可
    提起確認之訴，本件原告既為被告之董事，其起訴請求確認
    董事會決議不存在或無效，尚屬當事人適格，合先敘明。
五、本件次應審酌為系爭會議是否改選董事長？本院認未改選董
    事長，理由如下：
    (一)原告主張被告之董事會於94年12月21日上午10時許，決議
      推選第三人乙○○為代理董事長之情，有原告提出之續會
      紀錄為證，並為被告所不爭執，原告此部分之主張堪信為
      真實。
    (二)被告雖以該會議雖改選代理董事長，實為與會董事及承辦
      人對相關法令不了解所致，以為董事長王松壽辭職，選出
      代理董事長代替原董事長之職務即可，是當時被告之董事
      會目的實係選出第三人乙○○以補王松壽請辭後董事長之
      遺缺等情置辯。惟查：
      1.觀諸被告提出之本院95年度法字第7 號民事裁定之附件
        即被告之捐助章程修訂前第八條規定「本院董事會，用
        無記名連記法選舉常務董事五名並就常務董事中用無記
        名單記法選舉一人為董事長，均以得票最多者為當選，
        董事長綜理會務對外代表本會，前項董事均無給職，但
        董事長、常務董事，經常到會辦公者，得在預算代理董
        事長內支給交通費，董事會必要時得酌設雇員辦理文牘
        庶務等事項。」，及嗣後（95年間）修正第八條「本會
        董事會，用無記名單記法選舉一人為董事長，以得票最
        多者為當選，董事長綜理會務對外代表本會，前項董事
        均無給職，但董事長、董事，經常到會辦公者，得在預
        算內支給交通費，董事會必要時得酌設雇員辦理文牘庶
        務等事項。董事長如有違反章程、法令之行為或不能勝
        任之情事，董事得罷免之，並重新改選。」。是被告於
        系爭會議召開時之捐助章程就董事長辭職後何人代理？
        如何代理或應重新改選均未規定，被告如何能確定系爭
        會議即係選任董事長？而非原會議紀錄之選任代理董事
        長？
      2.又系爭會議決議：「經出席董事同意改選，全數通過乙
        ○○當選新任董事長」，與當時被告捐助章程第8 條規
        定，董事會應先選出常務董事5 人，再由常務董事5人
        選出1 人為董事長不符，被告之董事及承辦人縱令對相
        關法令不了解，惟對被告之捐助章程並未就董事長不能
        行使職權時該如何處理為規定之情，必知之甚詳，若欲
        改選董事長，豈有不比照捐助章程選任董事長之規定，
        選任繼任董事長之理？參酌桃園縣政府曾因被告函報推
        舉第三人乙○○為代理董事長之會議紀錄後，而於95年
        1 月12日以府社婦字第0940362012號函命被告儘速召開
        董事會議改選相關人員（參見原告提出之上開函）之情
        ，顯見系爭會議決議係為應付上開桃園縣政府函令之便
        宜行事，系爭會議決議實際上並不存在。
      3.被告另以「第三人乙○○以補王松壽請辭後董事長之遺
        缺，且第三人乙○○嗣曾以被告法定代理人名義向鈞院
        聲請變更章程（即95年法字第7 號）後，復由全體董事
        出具印鑑證明蓋用印鑑章向鈞院聲請變更法人登記（即
        95年度法登字第149 號），足見當時全體董事對第三人
        乙○○擔任董事長一職並無異議。」置辯。惟有無異議
        與是否選任乙○○為董事長是二回事，蓋縱使無異議，
        亦應依章程規定選任，若章程無規定，即應修改章程後
        ，再依修改後之章程選任董事長，而非便宜行事，更改
        會議決議以應付主管機關。
      4.被告又援引桃園縣政府曾於93年11月22日以府社婦字第
        0930304876號函同意備查被告聲報代理董事長，但要求
        將代理董事長更正為董事長一案，認被告之董事會決議
        選任代理董事長即係推舉董事長等情置辯。惟被告之捐
        助章程對於董事長不能行使職權後應如何代理或選任繼
        任董事長並未規定，已如前述，惟有修改捐助章程方能
        解決，是被告之董事會即於94年12月21日系爭會議中決
        議於94年12月29日專案討論修改捐助章程，修改後，復
        向本院聲請准予變更捐助章程，此觀諸原告提出之上開
        會議紀錄（如原證2） 、及被告提出之本院上開民事裁
        定自明，是被告之董事會亦知悉惟有修改捐助章程方能
        解決董事長辭職之問題，進而決議捐助章程之修正，益
        證被告之董事會於選任代理董事長之時，並非推舉董事
        長。
六、綜上所述，被告董事會於94年12月21日上午10時所召開之董
    事會議，係選任代理董事長，並非推舉董事長，從而，原告
    請求確認被告於94年12月21日所召開之第5 屆第2 次董事會
    會議第5 次續會關於通過乙○○當選新任董事長之決議不存
    在，為有理由，應予准許。本件原告先訴聲明既經准許，本
    院自無庸續就備位聲明為審酌，併予敘明。
七、據上論結，本件原告之訴為有理由，爰依民事訴訟法第78條
    ，判決如主文。
中    華    民    國    98    年     8     月    31   日
                       民事第一庭法  官  吳爭奇
上為正本係照原本作成。
如對本判決上訴，須於判決送達後20日內向本院提出上訴狀。
中    華    民    國    98    年     9     月     1   日
                                 書記官  黃瓊儀

司法院資訊處製作；財團法人民間司法改革基金會備份。
